臺灣澎湖地方法院民事判決
110年度訴字第56號
原      告  臺灣銀行股份有限公司
法定代理人  許志文  
訴訟代理人  蔡昀荃  
被      告  顏繼來  
            高歐素蘭
共      同
訴訟代理人  唐治民律師
上列當事人間請求確認抵押權不存在等事件，經本院於民國111
年7月28日言詞辯論終結，判決如下：
    主    文
確認被告間就被告顏繼來所有如附表所示之土地，於民國104年8
月25日向澎湖縣澎湖地政事務所以澎普字第000000號辦理債權總
金額新臺幣200萬元之普通抵押權設定登記，其所擔保之債權不
存在。
被告高歐素蘭應塗銷前項抵押權設定登記。
訴訟費用由被告負擔。
    事實及理由
一、原告主張：訴外人○○科技企業有限公司（下稱○○公司）於民
    國101年11月1日邀同被告顏繼來及訴外人顏○在、陳○如為連
    帶保證人，向原告訂立新臺幣（下同）300萬元之週轉金貸
    款契約，惟其等未依約繳納利息，經原告提起清償借款訴訟
    ，據臺灣高雄地方法院（下稱高雄地院）以103年度訴字第3
    73號判決（下稱系爭判決）原告勝訴確定，並取得高雄地院
    104年度司執字第00000號債權憑證。原告聲請執行顏繼來所
    有如附表所示之土地（下稱系爭土地），經本院民事執行處
    （下稱執行法院）受理，然顏繼來於104年8月25日提供系爭
    土地向澎湖縣澎湖地政事務所設定債權總金額200萬元之普
    通抵押權（下稱系爭抵押權）予被告高歐素蘭，經該所以澎
    普字第000000號受理登記。嗣執行法院通知原告系爭土地經
    鑑價後核定之拍賣最低價額僅263萬3,590元，不足清償系爭
    抵押權所擔保之債權、預估之土地增值稅、執行費用等優先
    債權。則被告間所設定之系爭抵押權，是否確有抵押債權存
    在，實影響原告受償之權利。而系爭抵押權設定日期為104
    年8月25日，清償日期為104年11月12日，至今已逾6年，未
    見抵押權人高歐素蘭積極追償，被告間就系爭抵押權所擔保
    之200萬元債權應無消費借貸之合意及借貸物之交付，自屬
    不存在，原告得請求確認系爭抵押債權不存在，並代位請求
    高歐素蘭塗銷系爭抵押權設定登記等情。爰依民法第242條
    、第767條第1項中段規定，聲明：如主文第1、2項所示。
二、被告則以：顏繼來於104年8月25日以系爭土地設定系爭抵押
    權予高歐素蘭，即承認其確曾向高歐素蘭借款200萬元且迄
    未清償。又系爭抵押權設定日期為104年8月25日，距系爭契
    約之借款日、未依約繳納利息日及系爭判決宣判日均有相當
    時日，難謂顏繼來係為避免系爭土地遭原告強制執行，而與
    高歐素蘭通謀虛偽設定系爭抵押權。再觀之系爭抵押權設定
    內容，存續期間僅3個月，與一般虛偽設定多會設定更長期
    間之情不符，且系爭抵押債權僅200萬元，與系爭土地公告
    現值總額197萬5,544元相當，甚至低於不動產估價師所鑑價
    之263萬3,590元，亦與一般虛偽設定多會高於市值不符等語
    ，資為抗辯。並聲明：原告之訴駁回。
三、兩造不爭執事項：
　㈠○○公司於101年11月1日向原告借款300萬元，並以顏繼來及顏
    ○在、陳○如為連帶保證人。
  ㈡○○公司及顏○在、顏○在、陳○如自102年9月1日起未依約繳納
    利息，經原告提起清償借款訴訟，據高雄地院以系爭判決判
    決原告勝訴確定。
　㈢顏○在前為○○公司之董事長，與顏繼來為父子關係。　
　㈣顏繼來以系爭土地設定系爭抵押權予高歐素蘭。
　㈤原告持系爭判決聲請強制執行系爭土地，經執行法院以110年
    度司執字第831號通知拍賣無實益而執行終結。　
四、得心證之理由：
　㈠按確認法律關係之訴，非原告有即受確認判決之法律上利益
    者，不得提起之，民事訴訟法第247條第1項前段定有明文。
    所謂即受確認判決之法律上利益，係指法律關係之存否不明
    確，原告主觀上認其在法律上之地位有不安之狀態存在，且
    此種不安之狀態，能以確認判決將之除去者而言。查原告為
    顏繼來之債權人，其請求確認顏繼來以系爭土地設定予高歐
    素蘭之系爭抵押權，所擔保之債權不存在，則被告間是否確
    有系爭抵押債權債務關係存在即生爭執，而原告能否塗銷系
    爭抵押權登記，係以被告間抵押債權是否存在為前提，可見
    其法律上之地位有不安之狀態存在，且該不安之狀態能以確
    認判決除去，依前揭說明，原告提起本件確認之訴，即有受
    確認判決之法律上利益。
　㈡原告主張為顏繼來之債權人，顏繼來於104年8月25日提供系
    爭土地設定系爭抵押權予高歐素蘭。原告聲請強制執行系爭
    土地，經執行法院以110年度司執字第831號清償借款強制執
    行事件受理後，因系爭土地經鑑價核定之拍賣最低價額僅26
    3萬3,590元，不足清償系爭抵押權所擔保之債權、預估土地
    增值稅、執行費用等優先債權，執行法院通知原告拍賣無實
    益而執行終結等情，有系爭判決、高雄地院104年度司執字
    第00000號債權憑證、系爭土地登記第一類謄本、執行法院1
    10年6月8日澎院靜110司執仁字第831號函及110年6月28日澎
    院靜110司執仁831字第0000號函等件附卷（見本院卷一第19
    至38、167至171頁）為證，並經調取本院110年度司執字第8
    31號執行案全卷及系爭抵押權設定資料核閱無訛（見本院卷
    ㄧ第113至129頁），堪信原告此部分主張為真實。
　㈢次按確認法律關係不存在之訴，如被告主張其法律關係存在
    時，應由被告負舉證責任。又抵押權為擔保物權之一種，於
    該抵押權擔保期間，須有擔保之債權存在，倘擔保債權並未
    發生，其抵押權即失所附麗。再當事人之一方提起消極確認
    之訴，求為確認抵押權所擔保之債權不存在，主張債權存在
    之一方，應就其與他方間有抵押權所擔保之債權存在之事實
    負舉證責任（最高法院103年度台上字第1451號、106年度台
    上字第822號判決意旨參照）。本件原告起訴請求確認被告
    間系爭抵押權所擔保之債權不存在，核其性質為消極確認之
    訴，依上開說明，應由被告就系爭抵押權所擔保之債權性質
    為何、有效成立且迄未清償之事實，負舉證責任。惟被告就
    其間有借貸意思互相表示合致及借款業已交付之事實，雖據
    高歐素蘭於110年6月7日向執行法院聲請參與分配時，提出
    被告間借據1紙附卷（見本院110年度司執字第2505號卷第11
    頁）為證，然該借據並不足以證明被告間已有借款之交付。
    此外，參以顏繼來亦自承因消費借貸為陸陸續續借的，沒辦
    法提出每次的借貸金額及證據資料等語（見本院卷一第278
    頁），益見被告間是否確有借貸關係存在，尚難僅憑該借據
    而予證明。況被告間倘確有消費借貸關係存在，衡情，該20
    0萬元之債權金額非小，且該債權早於104年11月12日已屆清
    償期，高歐素蘭除未積極要求償還，並依循法律程序以確保
    債權外，更未聲請拍賣系爭土地取償，甚或遲至110年6月7
    日始向執行法院聲請參與分配，實與一般債權人積極採取法
    律手段保障自己權利之作法有違，難證明其間確有消費借貸
    關係存在。是被告執高歐素蘭於參與分配時提出借據1紙，
    抗辯其間成立200萬元之消費借貸契約並已交付借款云云，
    委無足採。
　㈣又按稱普通抵押權者，謂債權人對於債務人或第三人不移轉
    占有而供其債權擔保之不動產，得就該不動產賣得價金優先
    受償之權，民法第860條定有明文。再按一般抵押權成立上
    之從屬性，僅關乎該抵押權之效力，且當事人為借款債務設
    定一般抵押時，先為設定登記，再交付金錢之情形，所在多
    有，自不得因已為設定登記，即反推已交付金錢或指已交付
    金錢為常態事實。故抵押人主張借款債權未發生，而抵押權
    人予以否認，仍應由抵押權人負舉證責任（最高法院103年
    度台上字第393號判決意旨參照）。被告間以系爭抵押權業
    已辦妥設定登記之事實，執以抗辯：可資證明抵押債權之存
    在云云，惟參諸前揭說明，尚難反推已有抵押債權之金錢交
    付，故被告此部分抗辯，難予採信。從而，原告主張系爭抵
    押權擔保之債權不存在，即屬有據。
　㈤復按所有人對於妨害其所有權者，得請求除去之，民法第767
    條第1項中段定有明文，是不動產如存有未經成立或不應繼
    續存在之抵押權，其物之所有權完整即受有妨害，所有人自
    得依上開規定，行使所有物除去妨害請求權，請求登記之抵
    押權人塗銷該抵押權之登記。系爭抵押權因欠缺所擔保之債
    權而不成立，如前所述，而系爭抵押權設定登記之存在，對
    於顏繼來就系爭土地所有權之完整性及價值，顯然有所妨害
    ，顏繼來自得依民法第767條第1項中段規定，請求高歐素蘭
    塗銷系爭抵押權設定登記。
  ㈥末按債務人怠於行使其權利時，債權人因保全債權，得以自
    己名義行使其權利，為民法第242條前段所明定。查顏繼來
    為原告之債務人，迄今尚積欠原告300萬元及利息、違約金
    、程序費用及執行費用，惟顏繼來迄未請求高歐素蘭塗銷系
    爭抵押權登記，顯怠於行使權利之情形，原告為保全其債權
    ，依民法第242條、第767條第1項中段之規定，代位顏繼來
    請求高歐素蘭塗銷系爭抵押權登記，亦屬有據。 
五、綜上所述，原告依民法第242條、第767條第1項中段規定，
    請求確認被告間就系爭土地設定之系爭抵押權，所擔保之債
    權不存在，且高歐素蘭應將系爭抵押權登記予以塗銷，為有
    理由，應予准許。
六、訴訟費用負擔之依據：民事訴訟法第78條、第85條第1項前
    段。
中　　華　　民　　國　　111 　年　　8 　　月　　18　　日
                  民事庭  審判長法  官  李昭彥
　　　　　　　　　
　　　　　　　　　　　　        法　官　陳順輝
　　　　　　　　　　　　　　　　
　　　　　　　　　　　　　　　　法　官　王偉為
以上正本係照原本作成。
如不服本判決，應於收受送達後20日內向本院提出上訴狀並表明
上訴理由，如於本判決宣示後送達前提起上訴者，應於判決送達
後20日內補提上訴理由書（須附繕本）。如委任律師提起上訴者
，應一併繳納上訴審裁判費。
中　　華　　民　　國　　111 　年　　8 　　月　　18　　日
                                書記官　莊心羽
附表：
編號 土地坐落    面      積 (平方公尺) 權利範圍  縣市 鄉鎮市區 段 地號   1 澎湖縣 ○○市 ○○○段 826 46.78 全部 2 澎湖縣 ○○市 ○○○段 827 108.32 全部 3 澎湖縣 ○○市 ○○○段 935 88.71 2分之1 4 澎湖縣 ○○市 ○○○段 936 101.07 2分之1 5 澎湖縣 ○○市 ○○○段 943 136.96 2分之1 備註： 1.登記權人：高歐素蘭 2.債務人：顏繼來 3.設定義務人：顏繼來 4.澎湖縣澎湖地政事務所澎普字第000000號收件、104年8月25日登記 5.擔保債權總金額：新臺幣200萬元 6.債權額比例：全部 7.清償日期：104年11月12日 8.利息（率）：無 9.遲延利息（率）：無 10.違約金：按每佰元每日1角計算違約金